【裁判字號】    99,台上,3679
【裁判日期】    990611
【裁判案由】    偽造文書
【裁判全文】
最高法院刑事判決            九十九年度台上字第三六七九號
上  訴  人  甲○○
選任辯護人  詹漢山律師
上  訴  人  丁○○
選任辯護人  張績寶律師
上  訴  人  乙○○
            丙○○
上 列二 人
選任辯護人  謝錫福律師
上列上訴人等因偽造文書案件，不服台灣高等法院台中分院中華
民國九十九年一月六日第二審判決（九十八年度上訴字第一七七
０號，起訴案號：台灣苗栗地方法院檢察署九十七年度偵字第二
四八五、三一五二、五二０七、五二一三、五二八二、五五一０
、五九三五、六一六一號、九十八年度偵字第五二三號），提起
上訴，本院判決如下：
    主  文
上訴駁回。
    理  由
按刑事訴訟法第三百七十七條規定，上訴於第三審法院，非以判
決違背法令為理由，不得為之。是提起第三審上訴，應以原判決
違背法令為理由，係屬法定要件。如果上訴理由書狀並未依據卷
內訴訟資料，具體指摘原判決不適用何種法則或如何適用不當，
或所指摘原判決違法情事，顯與法律規定得為第三審上訴理由之
違法情形，不相適合時，均應認其上訴為違背法律上之程式，予
以駁回。本件原判決撤銷第一審關於論處上訴人甲○○、乙○○
、丙○○、丁○○（下稱上訴人等四人）行使偽造公文書罪刑部
分之判決，改判認上訴人等四人犯行使偽造公文書、行使偽造特
種文書、冒充公務員行使職權、詐欺取財等罪，依想像競合犯之
規定，從一重論甲○○以犯共同行使偽造公文書，共十一罪，各
處如原判決附件編號一至十一之刑，主刑部分並定其應執行刑為
有期徒刑伍年捌月；乙○○以犯共同行使偽造公文書，共十四罪
，各處如原判決附件編號十三至二十六之刑，主刑部分並定其應
執行刑為有期徒刑伍年陸月；丙○○以犯共同行使偽造公文書，
共六罪，各處如原判決附件編號二十一至二十六之刑，主刑部分
並定其應執行刑為有期徒刑貳年貳月；丁○○以犯共同行使偽造
公文書，共二罪，各處有期徒刑壹年參月、壹年肆月，並定其應
執行刑為有期徒刑壹年捌月。關於行使偽造公文書罪部分，係依
憑甲○○就如原判決附件編號十、十一所示，乙○○就原判決附
件編號十三至十八、二十一至二十六所示及丙○○就原判決附件
編號二十一至二十六所示之犯罪事實坦承不諱；並經甲○○於警
詢中供承：伊於民國九十七年五、六月間，允以詐騙款項之百分
之一為酬勞，邀乙○○參與行詐，經其允諾後，伊負責聯絡乙○
○轉達詐騙所得款項之匯款帳戶，且伊同樣分得贓款的百分之一
；丁○○於偵查中供承：同案被告洪志強告以詐騙之錢財很好賺
，邀伊加入，伊自九十七年九月間起，與洪志強到花蓮超商及翌
日至台北縣泰山鄉等地，收取大陸共犯傳真之偽造地檢署公文，
由洪志強蓋用「檢察官」印章後，到被害人家中取款，並分給伊
新台幣（下同）一萬元；丙○○、同案被告趙汝祥均供稱：車手
收到錢交給伊等後，伊等交給乙○○；同案被告洪志強、李弘友
於警詢或偵查中所為與丁○○上開同一之供述各等語。參酌被害
人李明娥、林山福、曹鄭金葉、林含笑、陳林錦秀、卓丙妹、何
金英、黃春梅、林千萬、沈春鳳、陳文藝、林月雲、周蔡雲英、
方榮麟、江秀珍、陳黃痛、余雪婷、王淑玲、江黃綿、吳仁傑
、洪觀、曾秋綾於警詢或偵查時所指訴之被害情節，及卷附被
害人指認照片、如原判決附表二所示偽造之「台灣台北士林地方
法院檢察署刑事庭傳票」、「台北士林地方法院檢察署監管科」
公文、「台北士林地檢署監管科收據」、「士林地方法院檢察署
監管科」公文、「士林地檢署監管科收據」、偽造之「法務部台
北地檢署服務證」五十二張、偽刻之「檢察行政處鑑」印章乙顆
、「鄭世揚」原子章乙顆、便利商店翻拍照片、扣案如原判決附
表三所示之十三支行動電話、洪志強於彰化銀行及安泰銀行所申
設帳戶之開戶資料、身分證領補換資料查詢結果與交易明細各乙
份、吳仁傑報案三聯單影本暨詐騙帳戶通報警示簡便格式表、洪
觀、曾秋綾等報案及交易明細資料等證據資料而為論斷，已敘
明其所憑之證據及得心證之理由。而以甲○○矢口否認有原判決
附件編號一至九所示犯行，辯稱：伊參與犯案時間是在九十七年
約五月至八月十九日之間，並未參與上開編號一至九之犯行；乙
○○辯以：經詳細比對時間與譯文，伊未參與原判決附件編號十
九、二十所示之犯行；丁○○否認有原判決附件編號十五、十七
所示犯罪事實，辯謂：伊當時因不知情而收受傳真資料，亦不悉
在車上等候，即有參與詐騙犯行各等語，為卸責之詞，無足憑採
，已依憑調查所得之證據資料，在理由內詳加指駁。並說明：(一)
依原審於九十八年十月二十六日勘驗第一審法院之九十八年四月
九日筆錄結果，足認因丁○○於偵查時已明確供承犯罪事實，故
第一審法院乃勸諭丁○○供認犯行，並無以條件交換、詐欺或利
誘之情形。且丁○○經原審法官勸諭後，僅承認一次犯行，顯見
其並未因法官之訊問，而違背其自由意志承認犯罪。又原審勘驗
第一審之九十八年四月十五日審判筆錄結果，認丁○○當時固為
認罪之陳述，然就其第二件犯行，仍表示並未收取傳真、取款等
語，與其於第一審準備程序時所持之辯解相同，可見丁○○係出
於自由意志而為陳述，不違反任意性之要求，自有證據能力。辯
護人主張丁○○於原審受到不正訊問而無證據能力云云，難認可
採。(二)共同被告李弘友、洪志強於警詢、第一審及原審之陳述有
前後不符之情形。原審審酌其於警詢中之證述距案發日較近，記
憶自較深刻，不致因時隔日久而遺忘案情，亦較無來自其他被告
或成員同庭在場之壓力，致需故為虛偽不實或串謀、迴護其他被
告之情形，該證人等於警詢中之陳述，客觀上具有較可信之特別
情況，且亦為證明犯罪事實存否所必要，自有證據能力。(三)原判
決附件編號一至十一部分，縱乙○○未與同案被告謝仁宗詐騙取
款，惟謝仁宗所收取之款項既屬同一詐騙集團所詐得，甲○○就
其與大陸地區詐騙集團所共同詐得之款項，自無從諉稱不知。且
觀其於偵查中亦供承：伊就乙○○收得款項與乙○○各取百分之
一，伊係在大陸向「阿祥」拿取等語，雖原判決附件編號一至八
之詐騙犯行，冒充書記官向被害人取款之車手為謝仁宗，而非乙
○○。惟甲○○既稱：謝仁宗收取之款項部分，另有一組負責聯
繫收款之人云云，顯見其知情，並為該詐欺集團在台之首腦，自
無從諉稱不知情，而得以卸責。(四)乙○○接受所屬之詐騙集團之
指令時，除以行動電話外，尚以簡訊及其他方式聯絡，則乙○○
以原判決附件編號十九、二十部分之犯行，並無其與趙汝祥間之
通聯紀錄，而否認該部分犯行，即難採信，所辯亦與趙汝祥所供
相歧；況乙○○係於他人施行詐騙行為取得款項後幫忙匯款之重
要幹部，並負責聯絡行事，對於犯罪全程，顯在其聯絡及掌控中
進行，所辯：伊僅係事後幫助詐欺云云，自不足採。又甲○○、
乙○○均於第一審法院為認罪表示，參以同案其他被告之證述情
節，甲○○應係該詐欺集團之在台負責人，確有參與原判決附件
編號一至九之犯行，而於邀集乙○○為重要幹部後，推由乙○○
出面執行甲○○或大陸地區詐騙集團之指令，轉令其下屬之各車
手出面，向原判決附表所示之各被害人詐騙取款後，乙○○再交
付各車手應得款項及指示收款、匯款之帳戶等要務，所辯顯係事
後飾卸之詞，無足採信，彼等確有犯行分擔，已臻明確。(五)丁○
○雖辯以：伊無參與詐騙之犯意云云。然其隨洪志強至花蓮前，
已悉洪志強意在詐騙取款，並目擊洪志強在取得之大陸傳真文件
以偽造之公印蓋印，並配掛書記官證件，參以丁○○之二次詐騙
犯行，係間隔一日實行，以丁○○並非不解世事、毫無社會經驗
者，苟不願參與，當可儘速離去，何有翌日猶跟隨同去，且其確
知洪志強並非檢察官、書記官，猶代以電話告知大陸地區之詐騙
成員所應傳真之號碼，俾對方傳真行騙所用之公文，旋共同驅車
前去被害人住處，由洪志強配掛假證件、偽冒書記官身分、持傳
真之偽造公文書向被害人施詐得手，縱丁○○在車上守候，亦難
謂其不知情，客觀上足認丁○○就該二次之詐騙犯行，均有犯意
聯絡及行為分擔。參以同案被告李弘友於偵查中供承：伊參加洪
志強及丁○○在西門町之徵員，而加入該詐騙集團，且供述丁○
○及洪志強如何就原判決附表編號十七實行詐騙經過等語，是丁
○○所辯顯與實情不符，不足採信。丁○○犯行已臻明確，堪以
認定。又李弘友及洪志強於原審翻異前詞，為有利於丁○○之證
述，顯係迴護之詞，均不足採。(六)本件檢察官對甲○○所起訴之
犯罪事實係包括原判決附件編號一至二十六所示犯罪事實，而第
一審判決之主文欄僅認定甲○○就該附件編號一至十一所示之罪
，就同附件編號十二至二十六所示之罪，既未經第一審判決認定
或於理由說明，即難認為業已判決，應由第一審法院依法補充判
決之理由。從形式上觀察，原判決關於行使偽造公文書罪部分，
並無違背法令之情形存在。甲○○上訴意旨略稱：(一)原判決附表
編號十二至二十六部分既經原審認定未經一審判決，自無上訴二
審可言，原判決事實欄竟就此部分事實為有罪判決之基礎，自有
未受請求之事項予以判決之違法。再原判決理由欄五（原判決第
二十九頁）亦就此部分事實為論述，其主文之記載顯與事實及理
由之認定不符，判決當然違背法令。(二)原判決附件編號七、八之
犯罪事實部分，乙○○已證述從未向謝仁宗收款，故謝仁宗收取
之款項顯非依上訴人之指示，交予乙○○，上訴人並未參與此部
分，自不得論以共犯。又同附件編號九亦經乙○○證稱：不認識
收款人劉景新云云，上訴人自未參與此部分犯行。原判決就此有
利於上訴人之證據未予採納，並未說明，有判決理由不備之違法
。(三)上訴人已於原審審理中與原判決附件編號十之被害人曹鄭金
葉及編號十一之被害人林含笑達成和解，原判決未審酌此一情狀
作為刑法第五十七條量刑之依據，亦未說明未予審酌之理由，有
判決理由不備之違法；乙○○及丙○○上訴意旨略以：(一)原判決
附件編號十三至二十六所示之犯罪事實並無謝仁宗及劉景新二人
，原判決竟以上訴人等二人與之成立共同正犯，其認事用法與卷
內證據不符。(二)原審既認原判決附件編號十三至二十六所示之犯
罪事實均是犯意個別，自應就上開罪證逐一論斷，而非泛以有犯
意聯絡及行為分擔之詞論罪，原判決亦嫌判決理由不備。(三)檢察
官並未對行使偽造公文書、特種文書及冒充公務員行使職權等罪
名提起公訴，亦未就此盡舉證之責，原判決遽以論斷，自有違誤
。(四)上訴人等二人均就其犯行坦承不諱，原判決所處刑責仍屬過
重，有違比例原則；另乙○○上訴意旨補陳：原判決附件編號十
九及二十之犯罪事實部分，李弘友雖稱：有將所收款項交予趙汝
祥云云。然上訴人並未從趙汝祥手中收取該二筆款項，此由卷內
通聯紀錄查無上訴人與之聯絡之紀錄即可證明，況趙汝祥所供前
後不一，事實尚有不明，原判決率為認定，有證據調查未盡之違
法；丁○○上訴意旨略為：(一)上訴人於第一審所為之自白係受到
法官及檢察官之脅迫、壓迫，有九十八年十月二十六日之勘驗筆
錄為證，應認其自白非出於任意性，而不具有證據能力，原判決
逕認有證據能力，違反刑事訴訟法第一百五十五條第二項、第一
百五十六條第一項之規定，有判決適用法則不當之違法。(二)原判
決認定李弘友警詢之供述有證據能力，有違刑事訴訟法第一百五
十九條之二之規定，因李弘友之供述是受到警方以通聯紀錄或跟
監紀錄等不當之誘導，欠缺可信性。(三)洪志強於九十七年九月三
日詐騙黃春梅一節，上訴人只在旁觀看，並未參與；而同月五日
詐騙沈春鳳部分，伊僅在車上守候，並無參與犯罪之意思，況於
他人實行犯罪之際，僅消極不加阻止，並無幫助正犯犯罪之意思
，仍不得論以共犯，原判決逕認上訴人參與本件犯行，其判決違
背法令各等語。惟查：（一）證據之取捨，為事實審法院之職權
，倘其採證認事並不違背證據法則，即不得任意指為違法。原判
決已就相關事證詳加調查論列，復綜合上訴人等四人之供述、證
人即同案被告趙汝祥、洪志強、李弘友及被害人之證言及卷內證
據參互斟酌判斷，資為不利於上訴人等四人之認定，併已說明其
取捨判斷所得心證，及檢察官就甲○○、乙○○及丙○○所涉行
使偽造公文書部分雖未論及，然既與已起訴之詐欺罪間有想像競
合犯之裁判上一罪關係，為審判效力所及，應併予審理之理由。
上訴意旨無非就原審採證認事之職權行使，專憑己見，泛言指摘
，再為事實上之爭執，並非依據卷內訴訟資料而為之具體指摘，
自非適法之第三審上訴理由。（二）共同正犯之成立，有以共同
犯罪之意思而共同實行犯罪構成要件之行為者；有以自己犯罪之
意思，參與犯罪構成要件以外之行為者；亦有雖以幫助他人犯罪
之意思而參與犯罪構成要件之行為者；有以自己犯罪之意思，事
前同謀推由一部分人實行犯罪之行為者。又共同正犯，係共同實
行犯罪行為之人，在共同意思範圍內，各自分擔犯罪行為之一部
，相互利用他人之行為，以達其犯罪之目的，其成立不以全體均
參與實行犯罪構成要件之行為為要件，其行為分擔，亦不以每一
階段皆有參與為必要，倘具有相互利用其行為之合同意思所為，
仍應負共同正犯之責。依原判決事實及理由欄之記載，就上訴人
等四人與其他共同正犯就原判決認定之犯行，如何自始即有犯意
聯絡及行為之分擔，且其中丁○○就詐騙沈春鳳部分，雖在車上
守候，仍有參與犯罪之意思，自應論以共同正犯等情，均已明白
認定及論斷。上訴意旨執此指摘，並非依據卷內訴訟資料執為指
摘之合法第三審上訴理由。（三）依原判決主文及理由貳之四之
(二)之１、６及貳之七之記載，均僅就甲○○所犯原判決附件編號
一至十一所示之十一罪論述，且原判決事實欄亦未明確認定甲○
○所犯原判決附件編號十二至二十六所示之犯行，已於本件論處
，尚難認原判決有主文之記載與事實及理由之認定不符之違法情
形。上訴意旨妄指為違法，自非依據卷內訴訟資料執為指摘之適
法第三審上訴理由。（四）量刑輕重係屬事實審法院得依職權自
由裁量之事項，原判決已說明斟酌刑法第五十七條各款所列情形
，量處上訴人等四人上開刑度之理由，前述刑之量定既未逾越法
定刑度，又無濫用量刑權限之情形，自不能任意指為違法。上訴
意旨主張量刑過重或未審酌已與被害人和解之情狀云云，係就原
審量刑職權之適法行使，任意指摘，仍非合法之第三審上訴理由
。（五）其餘上訴意旨，則置原判決之明白論斷於不顧，或仍持
原判決已說明理由而捨棄不採之陳詞辯解，再為事實上之爭執，
或就屬於事實審法院採證認事職權之行使，或就不影響於判決本
旨之枝節事項，全憑己見，任意指摘，難謂已符合首揭法定上訴
第三審之要件。其此部分之上訴均違背法律上之程式，應予駁回
。又本件上訴人等四人所犯刑法第二百十六條、第二百十二條之
行使偽造特種文書罪、第一百五十八條之冒充公務員行使職權罪
、第三百三十九條之詐欺取財罪部分，依刑事訴訟法第三百七十
六條第一、四款之規定，屬不得上訴於第三審之案件，雖本件其
依想像競合犯規定所犯之刑法第二百十六條、第二百十一條行使
偽造公文書罪，得提起第三審上訴，詐欺等輕罪部分依法得併予
提起上訴，但以該行使偽造公文書部分之上訴合法為前提，茲該
重罪部分之上訴既不合法，應從程序上予以駁回，有如前述，關
於該輕罪之詐欺等罪部分自無從依審判不可分之原則為實體上之
審判，其上訴亦為法所不許，應併予駁回。
據上論結，應依刑事訴訟法第三百九十五條前段，判決如主文。
中    華    民    國  九十九  年    六    月   十一   日
                      最高法院刑事第三庭
                          審判長法官  林  增  福
                                法官  張  清  埤
                                法官  陳  世  雄
                                法官  何  菁  莪
                                法官  段  景  榕
本件正本證明與原本無異
                                      書  記  官
中    華    民    國  九十九  年    六    月   十七   日
                                                      V

司法院資訊處製作；財團法人民間司法改革基金會備份。
